ACORDAO-COMPLETO-2429682

ACÓRDÃO 10282/2020 ATA 33/2020 - PRIMEIRA CÂMARA

VISTOS, relatados e discutidos estes autos de embargos de declaração opostos pelo Estado de Minas Gerais contra o Acórdão 7720/2020-TCU-Primeira Câmara;
ACORDAM os Ministros do Tribunal de Contas da União, reunidos em sessão da 1ª Câmara, com fundamento no artigo 32, inciso II, e 34 da Lei 8.443/1992, ante as razões expostas pelo Relator, em:
9.1. conhecer dos embargos de declaração para, no mérito, rejeitá-los;
9.2. dar ciência desta deliberação ao embargante e aos interessados.

Embargos de declaração em tomada de contas especial.

Primeira Câmara

Estado de Minas Gerais.

3. Interessados/Responsáveis/Recorrentes:
3.1. Interessado: Superintendência Regional do Incra no Estado de Minas Gerais (00.375.972/0008-37)
3.2. Responsáveis: Fundação Educacional do Vale do Jequitinhonha (20.083.036/0001-93); Gilson Gilbertoni Burgarelli (XXX.108.616-XX); Universidade do Estado de Minas Gerais (65.172.579/0001-15)
3.3. Recorrente: Estado de Minas Gerais (18.715.615/0001-60).

13.1. Ministros presentes: Benjamin Zymler (na Presidência), Walton Alencar Rodrigues (Relator), Bruno Dantas e Vital do Rêgo.
13.2. Ministro-Substituto presente: Weder de Oliveira.

ACORDAO-COMPLETO-2458034

Acórdão 2755/2022 - Primeira Câmara

WALTON ALENCAR RODRIGUES

Ministro Walton Alencar Rodrigues.

Trata-se de embargos de declaração opostos pelo Estado de Minas Gerais (peça 109) , representado pelo Procurador do Estado, contra o Acórdão 7720/2020-TCU-Primeira Câmara, que fixou novo e improrrogável prazo para que o estado, como detentor do passivo da Fundação Educacional do Vale do Jequitinhonha, efetuasse e comprovasse o recolhimento de débito ao Instituto Nacional de Colonização e Reforma Agrária.
O embargante alega omissão do acórdão atacado em razão da falta de pronunciamento sobre o seu pedido de habilitação nos autos na qualidade de interessado.
Especificamente, o embargante alega que o acórdão atacado teceu considerandos sem referir-se expressamente sobre o pleito de habilitação formulado e, ainda, que agravou a sua situação pelo fato de ter fixado novo prazo improrrogável para o recolhimento do débito.
Argumenta, nesses termos, que o fato de o Acórdão 7720/2020-TCU-Primeira Câmara ter fixado prazo para que o estado recolhesse o débito apenas demonstrou e reconheceu implicitamente sua condição de interessado, conforme prescreve o art. 144, § 2º, do RITCU.
Portanto, o embargante conclui que ao estado, na condição de interessado, deveria ter sido concedida a fixação de prazo de até quinze dias para o exercício das prerrogativas processuais previstas no art. 146, § 4º, do RITCU, com devolução da possibilidade de apresentação de novas alegações de defesa.
Ao não proceder dessa forma, o Tribunal, no seu entendimento, teria ferido os princípios do contraditório, do devido processo legal e da busca da verdade real.
É o relatório.

8.1. Jean Alessandro Serra Cyrino Nogueira (88308/OAB-MG) e outros.  
8.2. Rogerio Antonio Neves (166.259/OAB-MG).  
8.3. Camilo Mariano Murad Costa (43437-E/OAB-MG) e outros.
8.4. Gianmarco Loures Ferreira (OAB/MG 73.413).

Procurador Sergio Ricardo Costa Caribé.

TOMADA DE CONTAS ESPECIAL. INCRA. CONVÊNIO 4.200/2005. HABILITAÇÃO DE JOVENS E ADULTOS DE ASSENTAMENTOS DE VÁRIAS REGIÕES DO ESTADO DE MINAS GERAIS. NÃO APROVAÇÃO DE PARTE DAS DESPESAS REALIZADAS COM RECURSOS DA 4ª PARCELA. CITAÇÕES. REVELIA DE ALGUNS RESPONSÁVEIS. REJEIÇÃO PARCIAL DAS ALEGAÇÕES DE DEFESA DE OUTRO. CONCESSÃO DE NOVO E IMPRORROGÁVEL PRAZO PARA O RECOLHIMENTO DA QUANTIA. ASSUNÇÃO DA DÍVIDA PELO ESTADO DE MINAS GERAIS. CONCESSÃO DE NOVO E IMPRORROGÁVEL PRAZO PARA O RECOLHIMENTO DA QUANTIA PELO ESTADO DE MINAS GERAIS. EMBARGOS DE DECLARAÇÃO. CONHECIMENTO. REJEIÇÃO.

TOMADA DE CONTAS ESPECIAL (TCE)

Secretaria de Recursos (SERUR); Secretaria de Controle Externo de Tomada de Contas Especial (SecexTCE).

Trata-se de embargos de declaração opostos pelo Estado de Minas Gerais, representado pelo Procurador do Estado, contra o Acórdão 7720/2020-TCU-Primeira Câmara, que fixou novo e improrrogável prazo para que o estado, como detentor do passivo da Fundação Educacional do Vale do Jequitinhonha, efetuasse e comprovasse o recolhimento de débito ao Instituto Nacional de Colonização e Reforma Agrária.
Conheço dos embargos por estarem presentes os requisitos de admissibilidade previstos no art. 287 do RITCU.
O embargante alega omissão do acórdão atacado em razão da falta de pronunciamento sobre o seu pedido de habilitação nos autos na qualidade de interessado e não concessão de prazo para apresentação de alegações de defesa.
Não existe a omissão alegada pelo embargante.
O Estado de Minas Gerais (peça 96) , após a prolação do Acórdão 3976/2019-TCU-Primeira Câmara, que rejeitou as alegações de defesa da Fundação Educacional Vale do Jequitinhonha (Fevale) e concedeu novo e improrrogável prazo para que a fundação recolhesse o débito junto ao Instituto Nacional de Colonização e Reforma Agrária, pleiteou sua habilitação como interessada nos autos e a concessão de prazo para apresentar alegações de defesa.
A solicitação baseou-se no fato de o estado ter absorvido o passivo da Fevale, conforme estabeleceu a Lei Estadual 23.136, de 10 de dezembro de 2018.
A unidade técnica (peça 100) , ao analisar o pleito, reconheceu a assunção da dívida pelo estado, mas propôs que não houvesse o retorno dos autos à fase de citação, para apresentações de novas alegações de defesa, porque as alegações de defesa da Fevale, gestora efetiva dos recursos federais repassados, já haviam sido apreciadas e rejeitadas por meio do Acórdão 3976/2019-TCU-Primeira Câmara.
Na sequência, o MPTCU (peça 102) assim se manifestou:
"4. Tendo em vista que a Fevale compareceu aos autos para se defender em momento oportuno, o diretor da Serur propõe afastar a necessidade de citação do ente federado, transferindo-lhe o prazo de quinze dias para recolhimento do débito, posicionamento ao qual manifesto anuência.
5. Neste momento processual não mais existem dúvidas acerca da existência de débito sob a responsabilidade da Fevale e dos demais responsáveis arrolados, visto já se encontrar materializada a condenação e a obrigação de ressarcimento, conforme Acórdão 3976/2019-TCU-Primeira Câmara."
Nesses termos, a decisão embargada acolheu as propostas da unidade técnica e do MPTCU por reconhecer que a Fevale, efetiva gestora dos recursos federais repassados, era conhecedora dos fatos e a principal entidade capaz de apresentar alegações de defesa em condições de refutá-los. 
Assim, considerando que, por meio do Acórdão 3976/2019-TCU-Primeira Câmara, o Tribunal já havia rejeitado as alegações da Fevale, cabível o não retorno dos autos à fase de citação.
A habilitação do Estado de Minas Gerais como parte interessada no processo foi expressamente consignada nos considerandos do Acórdão 7720/2020-TCU-Primeira Câmara, que reconheceram que o estado foi autorizado a assumir a dívida da Fevale e devolveram o prazo de quinze dias ao estado para recolhimento do débito.
Portanto, rejeito os embargos de declaração opostos pelo Estado de Minas Gerais.
Feitas essas considerações, voto por que o Tribunal de Contas da União aprove o acórdão que ora submeto à apreciação deste colegiado.
TCU, Sala das Sessões Ministro Luciano Brandão Alves de Souza, em 22 de setembro de 2020.
WALTON ALENCAR RODRIGUES 
Relator